ACORDAO-COMPLETO-2376876

ACÓRDÃO 13891/2020 ATA 43/2020 - SEGUNDA CÂMARA

VISTOS, relatados e discutidos estes autos que tratam de novos embargos de declaração opostos por Parsifal de Jesus Pontes contra o Acórdão 7727/2019-TCU-Segunda Câmara, que conheceu e negou provimento a anteriores embargos de declaração interpostos pelo mesmo responsável contra o Acórdão 12124/2018-TCU-Segunda Câmara, o qual negou provimento ao recurso de reconsideração oposto contra o Acórdão 2045/2016-TCU-Segunda Câmara;
	ACORDAM os ministros do Tribunal de Contas da União, reunidos em Sessão de 2ª Câmara, ante as razões expostas pelo relator e com fundamento nos arts. 32 e 34 da Lei 8.443/1992, em:
	9.1. conhecer dos embargos de declaração opostos por Parsifal de Jesus Pontes, para, no mérito, rejeitá-los;
	9.2. esclarecer a Parsifal de Jesus Pontes que a oposição reiterada de embargos de declaração com nítido caráter protelatório:
	9.2.1. implica o recebimento de futuras impugnações dessa espécie como mera petição, sem efeito suspensivo, nos termos do art. 287, § 6º, do Regimento Interno do TCU, o que não suspenderá a consumação do trânsito em julgado do Acórdão 2045/2016-TCU-Segunda Câmara;
	9.2.2. poderá ensejar a aplicação da multa prevista no art. 1.026, § 2º, da Lei 13.105, de 16/3/2015, nos termos da jurisprudência deste Tribunal de Contas, da qual podem ser citados, a título exemplificativo, os Acórdãos 1.488/2019 e 1.113/2019 de Plenário, 4.506/2019 e 3.219/2019 de 1ª Câmara, 12.144/2018 e 3.195/2018 de 2ª Câmara;
	9.3. dar ciência desta deliberação ao embargante.

Embargos de declaração opostos por Parsifal de Jesus Pontes contra o Acórdão 7.727/2019TCU2ª Câmara.

Segunda Câmara

Município de Tucuruí - PA.

3. Interessados/Responsáveis/Recorrentes:
3.1. Interessado: Ministério da Integração Nacional (extinta).
3.2. Responsáveis: Cláudio Furman (XXX.244.321-XX); Parsifal de Jesus Pontes (XXX.394.442-XX)
3.3. Recorrente: Parsifal de Jesus Pontes (XXX.394.442-XX).

13.1. Ministros presentes: Ana Arraes (Presidente), Augusto Nardes, Aroldo Cedraz (Relator) e Raimundo Carreiro.
13.2. Ministros-Substitutos presentes: Marcos Bemquerer Costa e André Luís de Carvalho.

PARSIFAL DE JESUS PONTES

AROLDO CEDRAZ

Ministro Aroldo Cedraz.

Cuidam os autos de novos embargos de declaração opostos por Parsifal de Jesus Pontes, contra o Acórdão 7727/2019-TCU-Segunda Câmara, que conheceu e negou provimento a anteriores embargos de declaração interpostos pelo mesmo responsável contra o Acórdão 12124/2018-TCU-Segunda Câmara, o qual negou provimento ao recurso de reconsideração oposto contra o Acórdão 2045/2016-TCU-Segunda Câmara.
2.	O Acórdão 2045/2016-TCU-Segunda Câmara julgou irregulares as contas do recorrente, com imputação de débito, sem impor-lhe a cominação de multa, em razão de inexecução parcial do Convênio 257/2003, que teve como o objeto a dragagem da Lagoa do Bairro Santa Izabel - etapa I, na zona urbana do Município de Tucuruí/PA.
3.	Os primeiros embargos foram conhecidos e, no mérito, rejeitados, por meio do Acórdão 7727/2019-TCU-Segunda Câmara.
4.	Novamente, se insurge o recorrente, agora contra o  Acórdão 7727/2019-TCU-Segunda Câmara, alegando, em síntese, que o acórdão embargado considerou inexistente o fato efetivamente ocorrido, qual seja, que o pagamento originador da irregularidade das contas foi autorizado após medição realizada pelo engenheiro Florivaldo Vieira Martins, fiscal do contrato, atestando a execução integral dos serviços (peça 4, p. 47) , o que permitiria conferir efeitos infringentes ao recurso para afastar a responsabilidade do embargante.
5.	Transcrevo, a seguir, alguns argumentos trazidos pelo embargante à peça 84:
5.1.	o pagamento foi precedido de boletim de medição, assinado pelo engenheiro Florivaldo Vieira Martins, que também atestou a nota fiscal;
5.2.	o embargante apenas autorizou o pagamento de um serviço devidamente atestado pelo fiscal;
5.3.	não é razoável exigir que o embargante, na condição de autoridade máxima municipal, identificasse questões pormenores de medição;
5.4.	a jurisprudência do TCU se consolidou no sentido de afastar a responsabilidade da autoridade que ordenou o pagamento, quando os serviços forem atestados por agentes que têm o dever de fiscalizar o contrato e atestar a execução das despesas;
6.	Ao fim, pleiteia o recorrente:
6.1.	o conhecimento dos embargos;
6.2.	no mérito, sejam acolhidos para fins de correção do erro de premissa apontado, atribuindo-lhes efeitos infringentes para afastar a responsabilidade do embargante;
6.3.	a aplicação dos precedentes mencionados, pois se referem a casos análogos julgados pelo TCU, à luz do art. 489, § 1°, inciso VI, do CPC, aplicável no âmbito deste Tribunal por força do art. 15 do CPC c/c o art. 298 do Regimento Interno do TCU.
	É o Relatório.
2

8.1. Luana Karen de Azevedo Santana (60.309/OAB-DF) e outros, representando Parsifal de Jesus Pontes.

Procurador Marinus Eduardo de Vries Marsico.

TOMADA DE CONTAS ESPECIAL. CONVÊNIO. INEXECUÇÃO PARCIAL DO OBJETO. PRESCRIÇÃO DA PRETENSÃO PUNITIVA. CONTAS IRREGULARES. DÉBITO. RECURSO DE RECONSIDERAÇÃO IMPROVIDO. EMBARGOS DE DECLARAÇÃO. AUSENTES AS OMISSÕES ALEGADAS. CONHECIMENTO. NEGATIVA DE PROVIMENTO. CIÊNCIA. NOVOS EMBARGOS DE DECLARAÇÃO. DESCONSIDERAÇÃO DE PREMISSA FÁTICA. RESPONSABILIDADE DE FISCAL DO CONTRATO. ARGUMENTO NOVO. REDISCUSSÃO DE MÉRITO. CONHECIMENTO. REJEIÇÃO. CIÊNCIA.

TOMADA DE CONTAS ESPECIAL (TCE)

Secretaria de Recursos (Serur); Secretaria de Controle Externo de Tomada de Contas Especial (SecexTCE).

Apreciam-se, nesta oportunidade, novos embargos de declaração opostos por Parsifal de Jesus Pontes, contra o Acórdão 7727/2019-TCU-Segunda Câmara, que conheceu e negou provimento a anteriores embargos de declaração interpostos pelo mesmo responsável contra o Acórdão 12124/2018-TCU-Segunda Câmara, o qual negou provimento ao recurso de reconsideração oposto contra o Acórdão 2045/2016-TCU-Segunda Câmara.
2.	Estes embargos de declaração preencheram os requisitos de admissibilidade aplicáveis a essa espécie recursal (art. 34, caput e § 1º, da Lei 8.443/1992) , razão por que devem ser conhecidos.
3.	Como pode ser observado no Relatório precedente, o argumento da defesa é de que o acórdão embargado considerou inexistente fato efetivamente ocorrido, qual seja, que o pagamento  originador da irregularidade das contas foi autorizado após medição realizada pelo engenheiro Florivaldo Vieira Martins, fiscal do contrato, atestando a execução integral dos serviços (peça 4, p. 47) , o que permitiria afastar a responsabilidade do embargante. Cita, para defender sua tese, os Acórdão 929/2019-TCU-Plenário (Rel. Min. Benjamin Zymler) e 3.032/2012-TCU-Plenário (Rel. Min. Subs. André Luís de Carvalho) .
4.	O fato da deliberação recorrida não ter considerado a existência de um atesto da execução do serviço que originou o pagamento impugnado - realizado pelo fiscal do contrato - não é, na verdade, um erro de premissa fática apto a reabrir a discussão de mérito em sede de embargos e a gerar efeitos infringentes, o que é feito em caráter excepcional por esta Corte.
5.	O que o recorrente apresenta, na verdade, é a uma nova tese jurídica, até então não aventada, a qual busca afastar a sua responsabilidade, enquanto autoridade delegante, e atrair a responsabilidade da autoridade delegada, para a prática de um ato irregular, o que levaria, ao cabo, à regularidade das contas do agente delegante. Aliás, os precedentes citados pelo embargante tratam de situações onde: (i) houve a designação formal de um fiscal de contrato e o agente não atuou diretamente na fiscalização e supervisão do contrato, estando em situação idêntica a outro agente que não foi chamado ao processo (Acórdão 929/2019-TCU-Plenário) ou (ii) houve atuação do agente em lugar distante do local da obra (Acórdão 3032/2012-TCU-Plenário) . Tais fatos não encontram correspondência com o caso em questão.
6.	Não custa informar que o afastamento da responsabilidade em um dos precedentes citado pela defesa, qual seja, o Acórdão 929/2019-TCU-Plenário, em sede de embargos, deu-se em razão do não enfrentamento de argumento já suscitado pela defesa em fase anterior do processo, o que não aconteceu no presente caso. Ademais, é descabido o manejo de embargos de declaração para apontar contradição entre o acórdão recorrido e outras deliberações do TCU ou para discutir questões que não foram levantadas anteriormente (Acórdão 1035/2019-TCU-Plenário, Rel. Min. Walton Alencar Rodrigues) .
7.	Ainda que, a título de argumentação tão somente, fosse responsabilizado o fiscal do contrato pelo dano apurado, a responsabilidade do embargante como agente signatário do convênio, agente delegante, mas também como atestador dos serviços e ordenador da despesa ainda remanesceria, com fundamento em farta jurisprudência desta Corte. Ainda assim, seria o caso de solidariedade passiva, um benefício do credor, matéria tratada no item 5 do voto embargado, quando, na primeira interposição de embargos, já intentou o embargante a responsabilização da empresa KC Empreendimentos Associados Ltda., sem sucesso, in verbis:
"5. Quanto à primeira suposta omissão, cumpre repisar, com fundamento na reiterada jurisprudência desta Corte, que a solidariedade passiva constitui um benefício do credor, de modo que não é direito subjetivo do devedor citado exigir a citação de terceiros solidários (e.g Acórdãos 1.353/2015, 2.199/2015 e 1.797/2016, todos do Plenário) ."
8.	Portanto, o que se busca é renovar a discussão de teses jurídicas ou trazer novos argumentos não ventilados à época da decisão recorrida, para o que não se prestam os embargos de declaração (Acórdão 4675/2017-TCU-Primeira Câmara, Rel. Min. Vital do Rego; Acórdão 225/2017-TCU-Plenário, Rel. Min. Bruno Dantas; Acórdão 1246/2010-TCU-Plenário, Rel. Min. Walton Alencar Rodrigues) . 
9.	Assim sendo, não havendo omissões, contradições ou obscuridades na decisão recorrida, rejeito os presentes embargos.
10.	Destaco que a oposição reiterada de embargos de declaração com nítido caráter protelatório implica no recebimento de futuras impugnações dessa espécie como mera petição, sem efeito suspensivo, nos termos do art. 287, § 6º, do Regimento Interno/TCU, o que não suspenderá a consumação do trânsito em julgado do Acórdão 2045/2016-TCU-Segunda Câmara (Rel. Min. Vital do Rego) . 
11.	Outrossim, reputo pertinente alertar o embargante sobre a possibilidade de aplicação da multa do art. 1.026, § 2º, do Código de Processo Civil (Lei 13.105, de 16/3/2015) , nos termos da jurisprudência desta Casa.
Ante o exposto, VOTO no sentido de que o Tribunal adote a deliberação que ora submeto à apreciação deste Colegiado.
TCU, Sala das Sessões Ministro Luciano Brandão Alves de Souza, em 1 de dezembro de 2020.
AROLDO CEDRAZ 
Relator
2